ACORDAO-COMPLETO-2319956

ACÓRDÃO 2938/2019 ATA 13/2019 - SEGUNDA CÂMARA

VISTOS, relatados e discutidos estes recursos de reconsideração interpostos por Gleiber César de Oliveira, Marcelo Inácio Peixoto e pelo Instituto Cidade de Cataguases contra o Acórdão 4824/2017-TCU-Segunda Câmara.
ACORDAM os ministros do Tribunal de Contas da União, reunidos em sessão da Segunda Câmara, ante as razões expostas pelo relator e com fundamento nos arts. 32, inciso I, e 33 da Lei 8.443/1992, em:
9.1. conhecer do recurso de reconsideração e, no mérito, negar-lhe provimento;
9.2. dar ciência desta deliberação aos recorrentes e à Procuradoria da República no Estado de Minas Gerais.

Recurso de reconsideração interposto contra acórdão que julgou irregulares as contas dos recorrentes, condenou-os em débito e aplicou-lhes multa em razão da impugnação total da prestação de contas de convênio destinado a apoiar o projeto Fábrica do Futuro.

Segunda Câmara

Ministério da Cultura.

3. Recorrentes: Gleiber Cesar de Oliveira (XXX.386.478-XX); Instituto Cidade de Cataguases (06.081.355/0001-39); e Marcelo Inácio Peixoto (XXX.269.857-XX).

13.1. Ministros presentes: Ana Arraes (Presidente), Augusto Nardes (Relator), Aroldo Cedraz e Raimundo Carreiro.
13.2. Ministros-Substitutos presentes: Marcos Bemquerer Costa e André Luís de Carvalho.

ACORDAO-COMPLETO-2558129

Acórdão de Relação 8269/2022 - Segunda Câmara

Acórdão de Relação

ACORDAO-COMPLETO-2477836

Acórdão de Relação 8067/2021 - Primeira Câmara

Primeira Câmara

ACORDAO-COMPLETO-2417762

Acórdão de Relação 7249/2020 - Segunda Câmara

AUGUSTO NARDES

Ministra Ana Arraes.

Transcrevo a seguir, com os ajustes de forma que julgo pertinentes, instrução elaborada no âmbito da Secretaria de Recursos (Serur) , cujo encaminhamento teve a concordância do corpo diretivo daquela unidade técnica (peças 114-116) :
"INTRODUÇÃO
1. Trata-se de recurso de reconsideração interposto por Gleiber César de Oliveira, Marcelo Inácio Peixoto e pelo Instituto Cidade de Cataguases (peça 95) contra o Acórdão 4824/2017-TCU-Segunda Câmara (peça 88) , da relatoria da ministra Ana Arraes.
1.1. A deliberação recorrida apresenta o seguinte teor: 
ACORDAM os ministros do Tribunal de Contas da União, reunidos em sessão da 2ª Câmara, ante as razões expostas pela relatora e com fundamento nos arts. 1º, inciso I, 16, inciso III, alínea 'b' e §§ 1º e 2º, 19, 23, inciso III, 26, 28, inciso II, e 57 da Lei 8.443/1992 c/c os arts. 214, inciso III, alínea 'a', e 217 do Regimento Interno, em: 
9.1. julgar irregulares as contas de Marcelo Inácio Peixoto, Gleiber César de Oliveira e do Instituto Cidade de Cataguases; 
9.2. condenar Marcelo Inácio Peixoto, Gleiber César de Oliveira e o Instituto Cidade de Cataguases, solidariamente, ao recolhimento ao Tesouro Nacional das quantias abaixo discriminadas, atualizadas monetariamente e acrescidas de juros legais contados das datas indicadas até o dia do pagamento;
	Valor original (R$) 
	Data da ocorrência

	7.590,41
	14/8/2006

	26.481,82
	24/12/2007

9.3. aplicar individualmente a Marcelo Inácio Peixoto, Gleiber César de Oliveira e ao Instituto Cidade de Cataguases multa de R$ 3.000,00 (três mil reais) , a ser recolhida ao Tesouro Nacional, com atualização monetária calculada da data deste acórdão até a do dia do pagamento, se este for efetuado após o vencimento do prazo abaixo estipulado; 
9.4. fixar prazo de 15 (quinze) dias, a contar das notificações, para comprovação, perante o Tribunal, do recolhimento das dívidas acima imputadas; 
9.5. autorizar a cobrança judicial das dívidas, caso não atendidas as notificações; 
9.6. autorizar o pagamento das dívidas em até 36 (trinta e seis) parcelas mensais consecutivas, caso venha a ser solicitado pelos responsáveis antes do envio do processo para cobrança judicial;
9.7. fixar o vencimento da primeira parcela em 15 (quinze) dias, a contar do recebimento das notificações, e o das demais a cada 30 (trinta) dias, com incidência dos respectivos encargos legais sobre o valor de cada parcela; 
9.8. alertar aos responsáveis que a inadimplência de qualquer parcela acarretará vencimento antecipado do saldo devedor; 
9.9. dar ciência desta deliberação aos responsáveis e ao Ministério da Cultura.
HISTÓRICO
2. Trata-se de tomada de contas especial instaurada pela Secretaria Executiva do Ministério da Cultura contra o Instituto Cidade de Cataguases - ICC e seus ex-presidentes Marcelo Inácio Peixoto e Gleiber César de Oliveira, em razão da impugnação total da prestação de contas do Convênio 281/2004, destinado a apoiar o projeto 'Fábrica do Futuro', que visava a produzir dois documentários sociais e a promover ações de capacitação e educação com base no Programa Cultura Viva/Pontos de Cultura, no valor de R$ 150.000,00. 
2.1. Devidamente citados, as alegações de defesa foram parcialmente acolhidas pela unidade técnica, restando como débito a importância de R$ 42.590,41. 
2.2. O MPTCU ponderou acerca da necessidade de proporcionalizar o débito à parcela que caberia à União, o que perfez R$ 34.072,33. Além disso, propôs a exclusão de Marcelo Inácio Peixoto do processo, uma vez que sua gestão se encerrou em 21/11/2004 e que os recursos foram repassados a partir de 17/2/2005. Propôs, ainda, o julgamento das contas da pessoa jurídica do instituto em solidariedade com o ex-presidente. 
2.3. A decisão recorrida não acolheu a proposta de exclusão do responsável, porquanto a eleição e assunção da nova diretoria da entidade somente se deu em 22/11/2005, posteriormente ao primeiro repasse de recursos, em 17/2/2005.
2.4. Assim, os dois ex-presidentes e a entidade foram solidariamente responsabilizados pelo débito, além de apenados com a multa individual prevista no artigo 57 da Lei 8.443/1992. 
ADMISSIBILIDADE
3. O exame preliminar de admissibilidade à peça 96 - acolhido pelo Relator ad quem em despacho à peça 99 - concluiu por conhecer do recurso, suspendendo-se os efeitos dos itens 9.1, 9.2, 9.3, 9.4 e 9.5 da decisão recorrida, inclusive em relação aos demais condenados solidários. 
MÉRITO
4. Constitui objeto deste recurso examinar as seguintes questões: 
 a) se resta comprovada o cumprimento integral do convênio e a ausência de dano ao erário (item 5) ;
 b) se resta configurada a ilegitimidade de Marcelo Inácio Peixoto pelo débito apurado (item 6) ;
 c) se resta configurada a ilegitimidade passiva das pessoas físicas responsabilizadas, porquanto teria havido indevida desconsideração da personalidade jurídica (item 7) ;
 d) se a aplicação de multa individual aos responsáveis constitui bis in idem (item 8) .
5.  Cumprimento integral do convênio - prestação de contas integral - ausência de dano ao erário
5.1.   Os recorrentes alegam que houve aplicação total dos recursos na execução do convênio, bem como a prestação de contas. Nesse sentido, aduzem que: 
 a) após toda a prestação de contas, verificou-se de maneira incontroversa que houve a aplicação total dos repasses em prol da execução do trabalho; (peça 95, p. 9) 
 b) o próprio Parecer Técnico 073/2015 propôs a aprovação da prestação de contas do convênio (peça 53, p. 23-30) ; (peça 95, p. 10) 
 c) todas as despesas foram utilizadas em prol do convênio e houve fiscalização in loco que constatou não apenas a sua execução como sua qualidade; (peça 95, p. 10) 
 d) houve cumprimento integral do convênio com a devida demonstração que todas as verbas foram utilizadas em seu desenvolvimento, sendo a prestação de contas devidamente realizada, não havendo dano ao erário; (peça 95, p. 11-12) 
 e) foram colacionados aos autos comprovantes de pagamento que apontam a inteireza da utilização dos recursos que foram repassados pelo controverso Convênio 281/2004 - MinC/FNC; (peça 95, p. 12) 
 f) os atrasos dos repasses e a precária comunicação oferecida pelo Ministério só agravaram negativamente as chances de manutenção de bons projetos, aliados a 'correta' e impetuosa prestação de contas; (peça 95, p. 13) 
 g) o valor dos comprovantes de despesas coligidos aos autos se apresentam em plena sintonia com o valor do convênio. (Peça 95, p. 13) 
 Análise
5.2. Ao contrário do que os recorrentes dão a entender, o Parecer Técnico 073/2005 (peça 53, p. 23-30) não propôs a aprovação integral do convênio, mas a aprovação das contas relativas à primeira parcela e apenas sob o ponto de vista técnico (peça 53, p. 30) . E mesmo que tenha havido execução física do convênio, o que se constatou foi que os documentos apresentados não comprovaram a devida utilização dos recursos públicos recebidos. 
5.3. Conforme os critérios adotados na instrução à peça 81, o débito possuía a seguinte configuração (peça 81, p. 31) :
47. Considerando, todavia, os critérios adotados para a análise dos novos documentos de prestação de contas apresentados pelos responsáveis (item 23 retro) , sugerimos a glosa do montante R$ 42.590,41 que compõe o débito a ser ressarcido aos cofres do Tesouro Nacional, conforme resume-se a seguir: 
- itens 24/25 [também 41 e 43] R$ 5.861,20; 
- item 25 [rectius, 26] R$ 1.745,16; 
- item 29 R$ 220,00; 
- item 33 R$ 2.307,70; 
- item 38 R$ 4.680,00; 
- item 45 ('a' a 'l') R$ 27.776,35
5.4. Tal valor foi ajustado em decorrência da manifestação do MPTCU (peça 84, p. 2) :
Todavia, considerando que o débito desta feita é imputado não mais pela integralidade dos recursos repassados, mas apenas pelos valores que não puderem ser comprovadamente aplicados no objeto da avença, há que se fazer a devida proporcionalização da contrapartida. 
O valor total do convênio foi previsto em R$ 187.500,00 e desse montante o valor que cabia à União correspondia a R$ 150.000,00, ou seja, 80%. Como o débito apurado é de R$ 42.590,41, a parcela a ser ressarcida aos cofres federais é 80% desse valor, o que perfaz R$ 34.072,33, montante absorvível pelos valores repassados em 24/12/2007 (cf. quadro de pg. 1 da peça 81) , única data, portanto, a ser considerada para a incidência dos consectários legais.
5.5. Além disso, para a data de ocorrência do débito foi considerado a data das duas últimas parcelas, resultando débito com a seguinte configuração:
	Valor original (R$) 
	Data da ocorrência

	7.590,41
	14/8/2006

	26.481,82
	24/12/2007

5.6. Não obstante, revisando-se os critérios adotados, conclui-se não ter havido a devida quantificação do débito, nem o devido ajuste pela parcela que deveria ser despendida a título de contrapartida, nem a devida distribuição da responsabilidade pelo débito, como passamos a expor. 
5.7. No tocante aos itens 24 e 25 da instrução à peça 81, tem-se o seguinte (peça 81, p. 10-12) : 
Irregularidade
24. Ausência de correspondência entre os valores dos cheques e os valores citados nas notas fiscais o que impossibilita a certificação de que as despesas ocorreram em prol do convênio (peça 52, p. 7) .
	Nota fiscal - emitente
	Valor (R$) 
	Cheque nº 
	Valor (R$) 

	NF 036.630, de 30/4/2005 da BBef-Materiais para Construção (peça 29, p. 33) .
	1.433,50
	850.006
	1.500,00

	Expresso Setelagoano Ltda. (peça 29, p. 37) 
	38,80
		
	NF 036.631, de 30/4/2005 da BBef-Materiais para Construção (peça 29, p. 34) 
	1.927,70
	850.008
	1.700,00

	NF 00056, de 5/5/2005 da Rocha e Regazi Ltda.
	2.500,00
	850.009
	5.000,00

	NF 000.004, de 10/5/2005 da Jefferson AV Arte & Design (peça 29, p. 36) 
	3.200,00
	850.010
	4.200,00

	NF 003.419, de 3/6/2005 da 1ª Exibição Bureau Comum Empresarial Ltda. (peça 29, p. 30) 
	6.000,00
	850.004
	2.500,00

	NF 000.243, de 4/3/2005 da Paralelo 3 - Proj. Especiais & Marketing Cultural Ltda. (peça 29, p. 31) 
	3.800.00
	850.005
	4.000,00

	Total
	18.900,00
		18.900,00

Alegações de defesa
24.1. Para o efetivo cumprimento das metas e do objeto do convênio, o convenente não podia parar suas atividades pelo período que as verbas foram repassadas com atraso. Tratava-se de um projeto de realização contínua e uma eventual interrupção na atividade em desenvolvimento poderia fadar ao insucesso tudo que fora programado (peça 80, p. 3) .
24.2. Logo, tendo em vista os atrasos de repasses das verbas e considerando que o projeto não foi interrompido por esse período, houve um acúmulo de notas fiscais a serem pagas, sendo emitidos cheques para pagamento de todas as despesas em aberto. Alguns cheques quitaram mais de uma nota fiscal de maneira que a correspondência do cheque deve considerar o valor global das despesas, somando-se todas as notas fiscais para que haja a correlação com o pagamento do cheque (peça 80, p. 3-4) .
24.3. Além disso, alguns pagamentos eram realizados por intermédio da cooperativa, que cumulava o saldo devedor de várias notas fiscais para o pagamento utilizando-se apenas um cheque (peça 80, p. 4) .
24.4. A nota fiscal 003.419 com o valor de R$ 6.000,00 inclui os cheques 850.004, 850.009 e 850.010, uma vez que englobou os pagamentos da Jefferson AV Arte e Design, Rocha e Regazi Ltda. e outros fornecedores pelos serviços e materiais no período de março a maio de 2005 (peça 80, p. 4) .
24.5. As diferenças de preço entre os cheques 850.005, 850.006 e 850.008 foram devidamente justificadas e o valor remanescente foi utilizado para quitar a NF 036.631 (peça 80, p. 4) .
Irregularidade
25. Pagamento com o mesmo cheque 850.006 a empresas distintas, à BBef - Materiais para Construção (R$ 1.433,50) e à Expresso Setelagoano Ltda. (R$ 38,80) , totalizando R$ 1.472,30. Além disso, o somatório das despesas é inferior ao valor constante no cheque de R$ 1.500,00 (peça 52, p. 7) .
 (...) 
Análise (itens 24 e 25, retro) .
25.2. O atraso na liberação dos recursos não se configura em justificativa plausível, pois a irregularidade é de natureza contábil-financeira. O uso de apenas um cheque para o pagamento de vários credores (item 25, retro) , ou o uso de vários cheques para quitar várias dívidas, cujos valores não se correlacionam (item 24, retro) , dificulta o estabelecimento do vínculo entre a fonte do recurso e a despesa realizada. 
25.3. Seria compreensível se o convenente utilizasse um cheque para o pagamento de várias notas fiscais, desde que emitido a apenas um fornecedor/prestador de serviço. No caso em tela, não se pode precisar como ocorreram os pagamentos, tendo em vista a impossibilidade de definir quem de fato recebeu o pagamento mediante cada cheque emitido.
25.4. Notadamente sobre o item 24, retro, verifica-se que: 
a) a nota fiscal 036.630, de 30/4/2005 da BBef-Materiais para Construção, no valor de R$ 1.433,50 (peça 29, p. 33) refere-se a aquisição de materiais de construção, não contém registro da numeração do Convênio 281/2004 e nem a despesa foi contemplada no plano de trabalho à peça 29, p. 6-9, devendo ser glosada.
b) a nota fiscal 036.631, de 30/4/2005 da BBef-Materiais para Construção, no valor de R$ 1.927,70 (peça 29, p. 34) refere-se à aquisição de materiais de construção, não contém registro da numeração do Convênio 281/2004 e nem a despesa foi contemplada no plano de trabalho à peça 29, p. 6-9, devendo ser glosada.
c) a nota fiscal 000.056, de 5/5/2005 da Rocha e Regazi Ltda., no valor de R$ 2.500,00 (peça 29, p. 35) refere-se à aquisição de programas tecnológicos, placas de som e vídeo, manuais e apostilas, não contém registro da numeração do Convênio 281/2004 e, assim, a despesa não pode ser considerada no plano de trabalho à peça 29, p. 6-9, devendo ser glosada.
d) a nota fiscal 000.004, de 10/5/2005 da Jefferson AV Arte & Design, no valor de R$ 3.200,00 (peça 29, p. 36) refere-se à prestação de serviços de programação visual e realização de oficinas para as páginas eletrônicas do projeto fábrica do futuro, contém registro da numeração do Convênio 281/2004, de modo que a despesa foi contemplada no plano de trabalho à peça 29, p. 6-9, devendo ser aceita no objeto conveniado.
e) a nota fiscal 003.419, de 3/6/2005 da 1ª Exibição Bureau Comum Empresarial Ltda., no valor de R$ 6.000,00 (peça 29, p. 30) se refere a serviço de consultoria na realização de oficinas de planejamento estratégico, pedagógico e de comunicação do projeto fábrica do futuro, estampa a numeração do Convênio 281/2004, podendo, assim, ser contemplada no plano de trabalho readequado à peça 29, p. 6-9.
f) a nota fiscal 000.243, de 4/3/2005 da Paralelo 3 - Proj. Especiais & Marketing Cultural Ltda., no valor de R$ 3.800.00 (peça 29, p. 31) se refere a serviço de consultoria na realização de oficinas de criação e produção e vídeos e televisão para jovens do projeto fábrica do futuro, estampa a numeração do Convênio 281/2004, podendo, assim, ser contemplada no plano de trabalho readequado à peça 29, p. 6-9.
25.5. Da mesma forma, quanto ao item 25, retro, não é possível identificar se foi a empresa Expresso Setelagoano Ltda. ou a BBef-Materiais para Construção as recebedoras do cheque 850.006 no valor de R$ 1.500,00.
25.6. Ademais, ainda em relação ao item 25, retro, tem-se que a nota fiscal 036.631, de 30/4/2005 da BBef-Materiais para Construção, no valor de R$ 1.927,70 (peça 29, p. 34) refere-se à aquisição de materiais de construção, não contém registro da numeração do Convênio 281/2004, não podendo, assim, ser contemplada no plano de trabalho readequado à peça 29, p. 6-9.
25.7. Assim, os responsáveis não lograram êxito em elidir integralmente as irregularidades examinadas nos itens 24 e 25 retro, devendo ser glosada a quantia de R$ 5.861,20 correspondente à soma das despesas relacionadas nos itens 25.4 (letras 'a', 'b' e 'c') e 25.6, retro, que não podem ser contabilizadas como regularmente realizadas no objeto do Convênio 281/2004.
5.8. Assim, foram glosadas apenas as despesas relativas aos itens 25.4. 'a', 'b' e 'c', havendo a aceitação dos itens 25.4. 'd', 'e' e 'f', sob o critério de constar na nota fiscal a numeração do convênio.
5.9. Entretanto, tal critério é insuficiente para se ter por regular a despesa, uma vez que restou injustificado o que consta no próprio item 24 acima ('Ausência de correspondência entre os valores dos cheques e os valores citados nas notas fiscais o que impossibilita a certificação de que as despesas ocorreram em prol do convênio') . 
5.10. Em suas alegações de defesa, os responsáveis alegaram atraso na liberação dos recursos e que a correspondência do cheque deve considerar o valor global das despesas, somando-se todas as notas fiscais para que haja a correlação com o pagamento do cheque. Tal demonstração, no entanto, não foi realizada pelos responsáveis e tampouco é possível obter com os documentos comprobatórios apresentados, conforme será demonstrado ao longo dessa instrução. 
5.11. Os responsáveis também aduziram que alguns pagamentos eram realizados por intermédio da cooperativa, que acumulava o saldo devedor de várias notas fiscais para o pagamento utilizando-se apenas um cheque. Além de tal procedimento ser totalmente irregular, nas irregularidades relativas aos itens 24 e 25 especificamente não é citada qualquer cooperativa, e ainda que o fosse caberia aos responsáveis demonstrar a correlação entre o cheque emitido e as despesas realizadas.
5.12. A alegação de que a nota fiscal 003.419, no valor de R$ 6.000,00, foi paga com os três mencionados cheques não faz sentido, pois o cheque 850004 foi emitido em 4/3/2005 com valor de 2.500,00; e os cheques 850009 e 850010 foram emitidos em 5/5/2005, com os valores de R$ 5.000,00 e R$ 4.200,00 (peça 55, p. 25 e 29) , de modo que não está justificado por que três cheques que perfazem R$ 11.700,00 foram utilizados para pagar uma nota fiscal de R$ 6.000,00.
5.13. Assim, deve-se rejeitar as alegações apresentadas para o fato de os valores das notas fiscais não corresponderem aos valores dos cheques mediante os quais supostamente as despesas teriam sido pagas, de modo que tal inconsistência não permite acolher as despesas, devendo ser inteiramente glosadas as despesas relativas aos itens 24 e 25 (R$ 18.900,00) .
5.14. Quanto ao item 26, tem-se (peça 81, p. 12-13) :
Irregularidade
26. Pagamentos com o mesmo cheque a diversos credores, inviabilizando a verificação do nexo de causalidade existente entre a despesa e a fonte dos recursos:
	Emitente
	Nota fiscal
	Cheque
	Valor (R$) 

	Cataguases Gráfica e Editora Líder Ltda. (peça 30, p. 31) 
	007.894, de 28/6/2005
[R$ 125,00]
	850.013
	1.700,00

	Rocha e Regazi Ltda.
	00005, de 12/7/2005
[R$ 388,50]
		
	Minas Control Equipamentos e Sistemas Ltda.
	012.182, de 14/7/2005 [R$ 720,00]
		
	Auto Posto Vida Tereza Ltda. (peça 30, p. 37) 
	001.643 e 001685, de 30/6 e 12/7/2005 
[R$ 330,06 e R$ 163,69]
		
	     Papelaria Kafka Ltda. (peça 31, p. 3) 
	016.865, de 7/7/2005 [R$ 53,10]
	850.016
	1.600.00

	Bbef - Materiais de Construção Ltda. (peça 31, p. 5) 
	036.934, de 30/5/2005 [R$ 642,00]
		
	Cataguases Gráfica e Editora Líder Ltda. (peça 30, p. 29) 
	007.775, de 25/5/2005 [R$ 420,00]
		
	BH Bevile Hotel Ltda. (peça 31, p. 14) 
	043.188, de 21/7/2005 [R$ 196,35]
		
 (...) 
Análise
26.2. Da mesma forma como analisado anteriormente, a utilização de um cheque para pagamento a dois ou mais fornecedores diferentes dificulta estabelecer o nexo causal entre a despesa e a fonte de recursos.
26.3. Não haveria problema em se utilizar um cheque para pagar várias notas fiscais, desde que ao mesmo fornecedor e que o valor do cheque corresponda ao somatório das notas fiscais, possibilitando estabelecer o nexo causal entre o fluxo financeiro e as despesas realizadas.
26.4. Contudo, há outros meios de estabelecer o vínculo entre os documentos de despesas e o objeto do Convênio 281/2004. Assim, em relação aos documentos fiscais enumerados no item 26, retro, verifica-se que:
a) a nota fiscal 007.894, de 28/6/2005, no valor de R$ 125,00, da Cataguases Gráfica e Editora Líder Ltda. (peça 30, p. 31) , refere-se à aquisição de pastas para o projeto fábrica do futuro, contém a numeração do Convênio 281/2004 e os materiais se enquadram no plano de trabalho à peça 29, p. 6-9. Assim, a despesa pode ser considerada como regularmente realizada;
b) a nota fiscal 000.005, de 12/7/2005, no valor de R$ 388,50, da Rocha e Regazi Ltda. (peça 31, p. 4) , refere-se à aquisição de toner, bobina de fax, impressões e cópias, contém a numeração do Convênio 281/2004 e os materiais se enquadram no plano de trabalho à peça 29, p. 6-9. Assim, a despesa pode ser considerada como regularmente realizada;
c) a nota fiscal 012.182, de 14/7/2005, no valor de R$ 720,00 da Minas Control Equipamentos e Sistemas Ltda. (peça 55, p. 293) , refere-se à locação de transceptor, não indica a numeração do Convênio 281/2004, de modo que as despesas não podem ser contabilizadas no objeto conveniado.
d) as notas fiscais 001.643 de 30/6, no valor de R$ 330,06 e 001.685, de 12/7/2005, no valor de R$ 163,69, da Auto Posto Vida Tereza Ltda. (peça 30, p. 37 e 38) , referem-se à aquisição de combustíveis, não registram a numeração do Convênio 281/2004 e não fazem parte do escopo do plano de trabalho (peça 29, p. 6-9) , de forma que as despesas não podem ser contabilizadas no objeto conveniado;
e) a nota fiscal 016.865, de 7/7/2005, no valor de R$ 53,10, da Papelaria Kafka Ltda. (peça 31, p. 3) , refere-se à aquisição de cd's e capas para cd's, não informa o número do Convênio 281/2004, de forma que a despesa não pode ser incluída no objeto conveniado;
f) a nota fiscal 036.934, de 30/5/2005, no valor de R$ 642,00 da Bbef - Materiais de Construção Ltda. (peça 31, p. 5) , refere-se à aquisição de materiais de construção, não discrimina o número do Convênio 281/2004, não se enquadra no plano de trabalho (peça 29, p. 6-9) e, portanto, deve ser desconsiderada do objeto conveniado;
g) a nota fiscal 007.775, de 25/5/2005, no valor de R$ 420,00 da Cataguases Gráfica e Editora Líder Ltda. (peça 30, p. 29) , se refere a aquisição de fichas, folhas e certificados para o projeto fábrica do futuro, consigna o número do Convênio 281/2004, correspondendo, dessa forma, ao previsto no plano de trabalho à peça 29, p. 6-9. Assim, a despesa pode ser considerada como regularmente realizada;
h) a nota fiscal 043.188, de 21/7/2005, no valor de R$ 196,35, da BH Bevile Hotel Ltda. (peça 31, p. 14) , discrimina hospedagem relacionada ao projeto ponto da cultura, contém a numeração do Convênio 281/2004 podendo, portanto, ser incluída no plano de trabalho à peça 29, p. 6-9. Assim, a despesa pode ser considerada como regularmente realizada;
26.5. Portanto, deve ser glosada a quantia de R$ 1.745,16 concernente às despesas que não podem ser contabilizadas como regularmente realizadas no objeto do Convênio 281/2004 (item 26, letras 'c', 'd', 'e' e 'f' retro) .
5.15. Novamente, o critério adotado foi simplesmente a existência de identificação do número do convênio na nota fiscal, critério insuficiente para se ter por regular a despesa. 
5.16. No caso, permanece injustificado por que o cheque 850013, no valor de R$ 1.700,00, foi utilizado para pagar quatro despesas que somavam R$ 1.727,25; e por que o cheque 850016, no valor de R$ 1.600,00, foi utilizado para pagar quatro despesas que somavam R$ 1.311,45.
5.17. Além disso, não há razão para se admitir saque na conta específica e tampouco pagamento de despesas em espécie, contrariando os termos do convênio e as normas de direito financeiro. 
5.18. Desse modo, as despesas devem ser integralmente impugnadas (R$ 3.038,70) . 
5.19. Quanto ao item 27, tem-se (peça 81, p. 12-13) :
Irregularidade
27. Inconsistências em documentos fiscais concernentes às despesas realizadas por meio das notas fiscais 003.894 (R$ 6.903,22) e 003.866 (R$ 7.137,08) , da Cooperativa de Tecnologia Empresarial e Educacional Ltda. (peça 30, p. 23 e 24) referentes a serviços de Secretária Executiva, Monitoria de Telecentro, Gestão Cultural e Coordenação do Projeto, posto que:
a) apresentam valores globais relativos aos meses de agosto e julho/2005 incompatíveis com os preços apresentados no plano de trabalho readequado de R$ 6.000,00 para esses meses;
b) não foi apresentado o contrato firmado com a Cooperativa de Tecnologia Empresarial e Educacional Ltda. relativamente a tais serviços;
c) as notas fiscais não contêm o atesto de recebimento dos serviços;
d) a nota fiscal 003.894 no valor de R$ 6.903,22, datada de 2/9/2005, foi paga com os cheques 850.027 e 850.028 no valor de R$ 3.451,61 cada, datados de 31/8/2005, portanto, antes da emissão da referida nota fiscal (peça 52, p. 16) .
 (...) 
Análise
27.2. Conforme já pontuado anteriormente, o atraso na liberação dos recursos não é justificativa plausível para o descumprimento de regra meramente contábil-financeira. 
27.3. Em regra, o pagamento deve ocorrer depois da verificação dos serviços prestados, ou, conforme ensina a norma de direito financeiro (arts. 62 e 63 da Lei 4.320/64) , o pagamento deve ocorrer após a regular liquidação que consiste na verificação do direito adquirido pelo credor tendo por base os títulos e documentos comprobatórios do respectivo crédito, como notas fiscais, contratos, ajustes, etc.
27.4. No entanto, em relação às notas fiscais mencionadas no item 27 verifica-se que:
a) a nota fiscal 003.894, de 2/9/2005, no valor de R$ 6.903,22, da Cooperativa de Tecnologia Empresarial e Educacional Ltda. (peça 30, p. 24) refere-se a serviços de secretaria executiva, monitoria de telecentro, gestão cultural e coordenação do projeto Ponto da Cultura no mês de agosto de 2005. Contém a numeração do Convênio 281/2004 e os serviços previstos no plano de trabalho à peça 29, p. 6-9. Assim, a despesa de R$ 6.903,22 pode ser acolhida no objeto do Convênio 281/2004;
b) a nota fiscal 003.866, de 5/8/2005, no valor de R$ 7.137,08, da Cooperativa de Tecnologia Empresarial e Educacional Ltda. (peça 30, p. 23) refere-se a serviços de secretaria executiva, monitoria de telecentro, gestão cultural e coordenação do projeto Ponto da Cultura no mês de julho de 2005. Contém a numeração do Convênio 281/2004 e os serviços previstos no plano de trabalho à peça 29, p. 6-9. Assim, a despesa de R$ 7.137,08 pode ser acolhida no objeto do Convênio 281/2004. 
26. Pagamentos com o mesmo cheque a diversos credores, inviabilizando a verificação do nexo de causalidade existente entre a despesa e a fonte dos recursos:
5.20. Novamente, o critério de aceitação das despesas foi meramente a existência do número do convênio na nota fiscal, critério insuficiente para comprovar a regularidade das despesas, ainda mais se considerando a natureza das irregularidades apontadas. 
5.21. Ademais, permanecem injustificadas todas as irregularidades que levaram à citação dos responsáveis por este item: 
a) apresentam valores globais relativos aos meses de agosto e julho/2005, incompatíveis com os preços apresentados no plano de trabalho readequado de R$ 6.000,00 para esses meses;
b) não foi apresentado o contrato firmado com a Cooperativa de Tecnologia Empresarial e Educacional Ltda. relativamente a tais serviços;
c) as notas fiscais não contêm o atesto de recebimento dos serviços;
d) a nota fiscal 003.894 no valor de R$ 6.903,22, datada de 2/9/2005, foi paga com os cheques 850.027 e 850.028 no valor de R$ 3.451,61 cada, datados de 31/8/2005, portanto, antes da emissão da referida nota fiscal (peça 52, p. 16) .
5.22. Restando injustificadas tais irregularidades, não se pode ter por regular das despesas, que devem, portanto, serem glosadas pela integralidade das despesas (R$ 14.040,30) .
5.23. Quanto ao item 28, tem-se (peça 81, p. 12-13) :
Irregularidade
28. Em relação à empresa República das Ideias Comunicação e Marketing Ltda. e à nota fiscal 001.849 (peça 30, p. 26) por ela emitida, verificou-se que:
a) a empresa tem como atividade principal 'Serviços de acabamentos gráficos, exceto encadernação e plastificação', atividade econômica diversa dos serviços prestados de 'Oficina de produção e filmagens no período de junho a julho de 2005' no valor de R$ 3.900,00 (peça 52, p. 16) ;
b) a nota fiscal 001.849, de 2/8/2005, no valor de R$ 3.900,00 (peça 30, p. 26) , foi paga por 3 cheques: 850.014 no valor de R$ 2.000,00, 850.015 no valor de R$ 1.600,00 e 850.016 no valor de R$ 1.600,00 (datados de 12/7/2005) , conforme relação de pagamentos e extrato bancário; 
c) a nota fiscal foi emitida em 2/8/2005, posterior aos pagamentos que ocorreram em 12/7/2005 e não contém o atesto de recebimento do serviço; 
d) não foi localizado o contrato entre o Instituto e a empresa, bem como o projeto pedagógico da oficina oferecida 'Oficina de produção e filmagens' e, ainda, a lista de presença dos participantes (peça 52, p. 16) .
 (...) 
Análise
28.2. Em relação à divergência entre o cadastro da atividade econômica da empresa no CNAE e a constante nas notas fiscais, desconsideraremos a eventual irregularidade, pois realmente é possível que o referido cadastro esteja desatualizado, ou seja, as alterações no contrato social da empresa podem não ter sido encaminhadas para a atualização do banco de dados das receitas estadual e federal. Ademais, existem atividades econômicas bastante genéricas que podem abarcar a prestação de serviços mais específicos, permitindo, por exemplo, que uma rede de supermercados venda remédios e uma farmácia venda produtos 'pets'.
28.3. A situação é análoga à examinada no item 27, retro, ou seja, houve o pagamento antecipado contrariando normas de direito financeiro (arts. 62 e 63 da Lei 4.320/64) que orientam no sentido de que o pagamento deve ocorrer após a regular liquidação que consiste na verificação do direito adquirido pelo credor tendo por base os títulos e documentos comprobatórios do respectivo crédito.
28.4. A utilização de 3 cheques (850.014, 850.015 e 850.016) , cujo somatório dos valores (R$ 5.200,00) não confere com o valor da nota fiscal 001.849, de 2/8/2005 (R$ 3.900,00) , conforme apontado no item 28, letra 'b' retro, dificulta o estabelecimento do nexo causal entre a despesa realizada e a fonte de recursos. 
28.5. No entanto, a nota fiscal 001.849, no valor de R$ 3.900,00 (peça 30, p. 26) da empresa República das Ideias Comunicação e Marketing Ltda. refere-se a serviços de oficinas de produção e filmagens do programa 'geração digitalizada' do projeto fábrica do futuro no período de junho a julho de 2005 e contém o registro do Convênio 281/2004. Dessa forma, a despesa se coaduna com o previsto no plano de trabalho à peça 29, p. 6-9, podendo ser acolhida como efetivamente realizada no objeto conveniado.
5.24. Novamente, o critério adotado foi simplesmente a existência de identificação do número do convênio na nota fiscal, critério esse insuficiente para se ter por regular a despesa. 
5.25. Ainda que se possa ter por elidida a inconsistência descrita no item 28 'a' ('atividade econômica diversa dos serviços prestados') , restam injustificadas as demais, isto é, valor total dos três cheques (R$ 5.200,00) maior que o valor da despesa (R$ 3.900,00) ; nota fiscal emitida em 2/8/2005, posteriormente ao pagamento (12/7/2005) ; ausência de contrato que fundamente a despesa.
5.26. A ausência de esclarecimentos quanto a esses pontos não permite ter por regular a despesa (R$ 3.900,00) .
5.27. Quanto ao item 29, tem-se (peça 81, p. 12-13) :
Irregularidade
29. Despesas não previstas no plano de trabalho (peça 52, p. 16) , verificadas nos seguintes documentos:
a) nota fiscal 007.775, de 25/5/2005, no valor de R$ 420,00, da Cataguases Gráfica e Editora Líder Ltda. (peça 30, p. 29) ;
b) nota fiscal 000.138, de 1/6/2005, no valor de R$ 1.261,58, da Digital LTV Comunicação Ltda.- ME (peça 30, p. 30) ;
c) nota fiscal 007.894, de 28/6/2005, no valor de R$ 125,00, da Cataguases Gráfica e Editora Líder Ltda. (peça 30, p. 31) ;
d) recibos e notas fiscais 001.643 (peça 30, p. 37) e 001.685 (peça 30, p. 38) emitidas pelo Auto Posto Vila Tereza Ltda., utilizados para aquisição de combustíveis (peça 52, p. 17) ;
e) nota fiscal 001.875, de 9/2/2006, no valor de R$ 220,00, da Alair Gomes Gonçalves - ME (peça 32, p. 6) , referente à aquisição de 2 ventiladores (peça 52, p. 24) .
 (...) 
Análise
29.2. Em relação às despesas impugnadas pelo MinC, relacionadas no item 29, retro, verifica-se que:
a) a nota fiscal 007.775, de 25/5/2005, no valor de R$ 420,00, da Cataguases Gráfica e Editora Líder Ltda. (peça 30, p. 29) , contém a numeração do Convênio 281/2004 e se refere à aquisição de artigos de papelaria como fichas, folhas e certificados, podendo ser recepcionada no item 1.2 (material didático) do plano de trabalho à peça 29, p. 6-9 [despesa aceita no item 26.4, 'b', da instrução 81, e rejeitada nesta instrução]; 
b) a nota fiscal 000.138, de 1/6/2005, no valor de R$ 1.261,58, da Digital LTV Comunicação Ltda.- ME (peça 30, p. 30) , estampa a numeração do Convênio 281/2004 e se refere à aquisição impressão digital (banner) , podendo ser acolhida no plano de trabalho à peça 29, p. 6-9;
c) a nota fiscal 007.894, de 28/6/2005, no valor de R$ 125,00, da Cataguases Gráfica e Editora Líder Ltda. (peça 30, p. 31) , discrimina a numeração do Convênio 281/2004 e se refere à aquisição de artigos de papelaria como pastas para o projeto 'Fábrica do Futuro', correlacionando-se com as ações previstas no plano de trabalho à peça 29, p. 6-9 [despesa aceita no item 26.4, 'a', da instrução 81, e rejeitada nesta instrução];
d) as notas fiscais 001.643 (peça 30, p. 37) no valor de R$ 330,06 e 001.685 (peça 30, p. 38) no valor de R$ 163,69, emitidas pelo Auto Posto Vila Tereza Ltda., para aquisição de combustíveis (peça 52, p. 17) , não estão contempladas no plano de trabalho à peça 29, p. 6-9, devendo ser glosadas [despesas rejeitadas no item 26.4, 'd', da instrução 81, e também nesta instrução];
e) a nota fiscal 001.875, de 9/2/2006, no valor de R$ 220,00, da Alair Gomes Gonçalves - ME (peça 32, p. 6) , referente à aquisição de 2 ventiladores (peça 52, p. 24) não está contemplada no plano de trabalho à peça 29, p. 6-9, devendo ser glosada.
29.3. Dessa forma, em relação ao item 29, deve ser glosada a quantia de R$ 220,00 que não se coaduna com o objeto do Convênio 281/2004, lembrando que as quantias de R$ 330,06 e 163,69 já foram glosadas, conforme se verifica dos itens 26.4, letra 'd', e 26.5 desta instrução [e no item 26.4, 'g', verifica-se que a quantia de R$ 420,00 também foi glosada].
5.28. Algumas das despesas foram aceitas por possuírem a identificação do número do convênio na nota fiscal e por corresponderem ao plano de trabalho do convênio (item 29.2, 'a', 'b' e 'c') , enquanto foram glosadas as despesas referentes à aquisição de combustível e ventiladores (item 29.2, 'd' e 'e') . Como as despesas do item 29.2, 'd', já haviam sido glosadas no item 26.4, 'd', restou a glosa do item 29.2, 'e', resultando em débito no valor de R$ 220,00 relativamente a este item.
5.29. Entretanto, segundo o entendimento divergente sustentado nesta instrução, o simples fato de a nota fiscal possuir a identificação do convênio não constitui razão idônea para se ter por regular a despesa. 
5.30. Nesse sentido, reitera-se a glosa dos itens 29.2, 'a', 'c' e 'd', em relação aos quais já houve proposta de glosa nesta instrução (itens 26.4 'g', 'a' e 'd', respectivamente) . 
5.31. Assim, resta glosar os itens 29.2, 'b' e 'e', que perfazem o valor de R$ 1.481,58.
5.32. Quanto ao item 30, tem-se (peça 81, p. 16-17) :
Irregularidade
30. Documentos fiscais que não descrevem os serviços prestados e não contém os carimbos de recebimento dos serviços o que dificulta a certificação do atingimento das metas pactuadas (peça 52, p. 23) :
a) nota fiscal 004.041, de 15/12/2005, no valor de R$ 7.254,06, da Cooperativa de Tecnologia Empresarial e Educacional Ltda. (peça 31, p. 47) ;
b) nota fiscal 004.047, de 19/12/2005, no valor de R$ 7.201,18, da Cooperativa de Tecnologia Empresarial e Educacional Ltda. (peça 31, p. 48) .  
Alegações de defesa
30.1. Segundo a defesa, as metas foram atingidas e os objetivos cumpridos e as notas apresentam claramente o que representam os valores gastos (peça 80, p. 10) .
Análise
30.2. O preenchimento correto dos serviços prestados e do atesto de recebimento de tais serviços são condições importantes para inferir que de fato houve a prestação do serviço e o pagamento foi devido, sobretudo, considerando, segundo o MinC, que a convenente celebrou outros convênios similares com a União (item 23.4, retro) . 
30.3. A correta descrição e o atesto do recebimento dos serviços torna-se essencial, então, para evitar a confusão das despesas com outras fontes de recursos.
30.4. No entanto, no que concerne às despesas questionadas pelo MinC verifica-se que:
a) a nota fiscal 004.041, de 15/12/2005, no valor de R$ 7.254,06, da Cooperativa de Tecnologia Empresarial e Educacional Ltda. (peça 31, p. 47) , está devidamente registrada com a numeração do Convênio 281/2004 e se refere a serviços prestados de Secretária Executiva, monitoria de telecentro e gestão cultural, previstos nas etapas 2.7, 2.8 e 2.11, da meta 2 do plano de trabalho à peça 29, p. 6-9;
b) a nota fiscal 004.047, de 19/12/2005, no valor de R$ 7.201,18, da Cooperativa de Tecnologia Empresarial e Educacional Ltda. (peça 31, p. 48) , está devidamente registrada com a numeração do Convênio 281/2004 e se refere a serviços prestados de Secretária Executiva, monitoria de telecentro e gestão cultural, previstos nas etapas 2.7, 2.8 e 2.11, da meta 2 do plano de trabalho à peça 29, p. 6-9.
5.33. Neste caso, teve-se por regulares as despesas por constar nas notas fiscais o número do convênio e por haver a descrição dos serviços, embora se note uma contradição entre a descrição da irregularidade ('Documentos fiscais que não descrevem os serviços prestados') e a análise empreendida (nota fiscal 'se refere a serviços prestados de (...) ') . 
5.34. Sobre este ponto, observa-se que na nota fiscal n. 004041 (peça 31, p. 47) consta a informação de que se trata de serviços de secretária executiva, monitoria de telecurso e gestão cultural. E na nota fiscal n. 004047 (peça 31, p. 48) não consta a descrição dos serviços, apenas fazendo referência a planilha que estaria anexa à nota fiscal. 
5.35. Não obstante isso, pode-se ter por regulares as despesas, que totalizam R$ 14.455,24.
5.36. Também a despesa relativa ao item 31 (peça 81, p. 17) foi tida por regular (R$ 7.500,00) .
5.37. Os itens 32 e 34 referiam-se a pagamentos realizados a membros da própria convenente, por intermédio da COOPTEE - Cooperativa de Tecnologia Empresarial e Educacional Ltda. Em sua análise, a unidade técnica aduziu (peça 81, p. 18) :
32.7. A utilização de prestadores de serviços da própria instituição pode infringir os princípios da impessoalidade, moralidade e transparência e caracterizar, ainda, a concessão de privilégios financeiros a funcionários da instituição sem que de fato tenham prestado os serviços devidos. 
32.8. Noutro enfoque, se ficasse comprovado que os funcionários do instituto prestaram adequadamente os serviços, as circunstâncias nos fariam relevar a irregularidade, desde que apresentadas as provas dos serviços por eles realizados, tais como cópia de contratos, ou mesmo registro em folders e listas de participantes e presença em cursos e palestras. 
32.9. Nesse sentido, no que concerne aos documentos fiscais relacionados aos serviços prestados, no item 27 desta instrução foram examinadas as notas fiscais emitidas pela Cooperativa de Tecnologia Empresarial e Educacional Ltda. que respaldaram os serviços prestados pelos funcionários mencionados no item 32, retro.
5.38. Assim, verifica-se que a irregularidade, apesar de 'infringir os princípios da impessoalidade, moralidade e transparência', foi relevada sob a justificativa de que os serviços teriam sido prestados, comprovada tal prestação pela emissão de notas fiscais pela Cooperativa de Tecnologia Empresarial e Educacional Ltda. 
5.39. Ocorre que, primeiro, a mera emissão de nota fiscal pela entidade não comprova a prestação de serviços; segundo, trata-se de um precedente extremamente danoso ao trato com a coisa pública, pela inobservância dos diversos princípios já mencionados; terceiro, essa ocorrência representa infringência direta aos termos do convênio, conforme ressaltado pelo órgão convenente (peça 52, p. 27) :
Ressalte-se. ainda, que quando da assinatura do instrumento de convênio em seu Parágrafo Terceiro da Cláusula Sexta - Da Movimentação dos Recursos Financeiros (fls. 130/131) é do conhecimento da Convenente os termos ali apresentados e a sujeição das disposições contidas na IN/STN 0l/97, a saber:
Termo de Convênio
Cláusula Sexta - Da Movimentação dos Recursos Financeiros
 (...) 
Parágrafo Terceiro - É expressamente vedado o pagamento de gratificação, consultoria, assistência técnica ou vantagem, a dirigentes, associados ou servidores que pertençam aos quadros de órgãos ou de entidades da Administração Pública Federal, Estadual, Municipal ou do Distrito Federal, ou que estejam lotados ou em exercício em qualquer dos entes partícipes, e ainda, o pagamento de despesas a título de taxa de administração, de gerência ou similar. (g.n.) 
5.40. As despesas relativas ao item 32 foram especificados no item 34 da instrução à peça 81 (p. 19-21) :
Irregularidade
34. As notas fiscais abaixo discriminadas, da Cooperativa de Tecnologia Empresarial Educacional Ltda., apresentam a disponibilização de equipe de profissionais (Gestão Executiva, Coordenadores de Núcleo de Formação e Tecnológico e Assistente de Produção) não previstos no plano de trabalho readequado (peça 53, p. 6) , além de os serviços terem sido executados por membros do convenente, a saber (peça 53, p. 7) : 
a) nota fiscal 004.415, de 29/9/2006, no valor de R$ 5.000,00 (peça 32, p. 34) ; 
b) nota fiscal 004.420, de 31/8/2006, no valor de R$ 5.000,00 (peça 32, p. 36) ; 
c) nota fiscal 004.466, de 25/9/2006, no valor de R$ 2.200,00 (peça 32, p. 37) ; 
d) nota fiscal 004.539, de 25/10/2006, no valor de R$ 2.200,00 (peça 32, p. 39) ; 
e) nota fiscal 004.601, de 24/11/2006, no valor de R$ 2.200,00 (peça 32, p. 41) ;
f) nota fiscal 004.653, de 15/12/2006, no valor de R$ 2.200,00 (peça 32, p. 42) ; 
g) nota fiscal 004.748, de 27/2/2007, no valor de R$ 1.100,00 (peça 33, p. 5) .
 (...) 
Análise
34.4. Em relação às notas fiscais objeto do item 34 retro, temos que: 
a) a nota fiscal 004.415, de 29/9/2006, no valor de R$ 5.000,00 (peça 32, p. 34) , refere-se a serviços prestados de gestão executiva, coordenadores de núcleo de formação e tecnológico e assistente de produção no mês de julho de 2006. Está devidamente registrada com a numeração do Convênio 281/2004 e os serviços previstos na etapa 2.18, da meta 2, do plano de trabalho à peça 29, p. 6-9; 
b) a nota fiscal 004.420, de 31/8/2006, no valor de R$ 5.000,00 (peça 32, p. 36) , refere-se a serviços prestados de gestão executiva, coordenadores de núcleo de formação e tecnológico no mês de agosto de 2006. Está devidamente registrada com a numeração do Convênio 281/2004 e os serviços previstos na etapa 2.18, da meta 2, do plano de trabalho à peça 29, p. 6-9; 
c) a nota fiscal 004.466, de 25/9/2006, no valor de R$ 2.200,00 (peça 32, p. 37) , refere-se a serviços prestados de gestão executiva no mês de setembro de 2006. Está devidamente registrada com a numeração do Convênio 281/2004 e os serviços previstos na etapa 2.18, da meta 2, do plano de trabalho à peça 29, p. 6-9; 
d) a nota fiscal 004.539, de 25/10/2006, no valor de R$ 2.200,00 (peça 32, p. 39) , refere-se a serviços prestados de gestão executiva no mês de outubro de 2006. Está devidamente registrada com a numeração do Convênio 281/2004 e os serviços previstos na etapa 2.18, da meta 2, do plano de trabalho à peça 29, p. 6-9; 
e) a nota fiscal 004.601, de 24/11/2006, no valor de R$ 2.200,00 (peça 32, p. 41) , refere-se a serviços prestados de gestão executiva no mês de novembro de 2006. Está devidamente registrada com a numeração do Convênio 281/2004 e os serviços previstos na etapa 2.18, da meta 2, do plano de trabalho à peça 29, p. 6-9; 
f) a nota fiscal 004.653, de 15/12/2006, no valor de R$ 2.200,00 (peça 32, p. 42) , refere-se a serviços prestados de gestão executiva no mês de dezembro de 2006. Está devidamente registrada com a numeração do Convênio 281/2004 e os serviços previstos na etapa 2.18, da meta 2, do plano de trabalho à peça 29, p. 6-9;
g) a nota fiscal 004.748, de 27/2/2007, no valor de R$ 1.100,00 (peça 33, p. 5) , refere-se a serviços prestados de coordenação do Núcleo Tecnológico no mês de fevereiro de 2007. Está devidamente registrada com a numeração do Convênio 281/2004 e os serviços previstos na etapa 2.18, da meta 2, do plano de trabalho à peça 29, p. 6-9; 
34.5. Nesse contexto, as despesas acima podem ser aceitas como aplicadas na execução do objeto do Convênio 281/2004.
5.41. Novamente, o critério adotado foi simplesmente a existência de identificação do número do convênio na nota fiscal, critério insuficiente para se ter por regular a despesa. 
5.42. As despesas devem ser integralmente impugnadas pelas razões já expostas acima, isto é, pelo fato de a contratação de dirigentes e empregados da entidade convenente representar afronta aos princípios da impessoalidade, moralidade e transparência; por constituir precedente danoso ao trato com a coisa pública; e por ofender diretamente expressa disposição dos termos do convênio. 
5.43. Ante o exposto, as despesas devem ser integralmente impugnadas (R$ 19.900,00) .
5.44. As despesas relativas ao item 33 (R$ 2.307,70) foram integralmente impugnadas pela unidade técnica (peça 81, p. 18-19) .
5.45. As despesas relativas aos itens 35 (R$ 9.400,00) , 36 (R$ 34.200,00) e 37 (R$ 795,00) foram tidas como regulares pela unidade técnica (peça 81, p. 21-24) .
5.46. Já a despesa relativa ao item 38 (R$ 4.680,00) foi impugnada (peça 81, p. 24) .
5.47. As despesas relativas aos itens 39 (R$ 2.500,00) e 40 (R$ 3.800,00) foram tidas como regulares (peça 81, p. 21-25) 
5.48. Foram impugnadas as despesas relativas ao item 41 (já glosadas nos itens 25.4, 'a' e 'b', e 25.7 acima) .
5.49. A despesa relativa ao item 42 (R$ 3.200,00) foi tida como regular (peça 81, p. 26) .
5.50. Quanto ao item 43, tem-se que (peça 81, p. 26-27) :
Irregularidade
43. A nota fiscal 003.419, de 3/6/2005, no valor de R$ 6.000,00, da empresa 1ª Exibição Bureau de Comunicação Empresarial Ltda. (peça 29, p. 30) , se refere a serviço de consultoria não previsto no plano de trabalho readequado. O cadastro de CNPJ da Receita Federal indica que a atividade registrada 'Agência de publicidade' não se coaduna com o serviço contratado 'serviço de consultoria especialista na realização de oficinas de planejamento estratégico, pedagógico em comunicação'. Verificou-se, ainda, a ausência de atesto de recebimento do serviço prestado na referida nota fiscal (peça 53, p. 19) .
 (...) 
Análise
43.2. Deve-se reconhecer que pode haver compatibilidade entre serviços de publicidade e propaganda (marketing) e serviços de consultoria nessa mesma área de atividade. 
43.3. Apesar da falta de correlação entre os cheques  utilizados para pagamento da  NF 003.419, de 3/6/2005 da 1ª Exibição Bureau Comum Empresarial Ltda., no item 25.4, letra 'e', desta instrução, concluímos que a mencionada notas fiscal se refere a serviço de consultoria na realização de oficinas de planejamento estratégico, pedagógico e de comunicação do projeto fábrica do futuro, estampa a numeração do Convênio 281/2004, podendo, assim, ser contemplada no plano de trabalho readequado à peça 29, p. 6-9.
43.4. Dessa forma, as alegações de defesa podem ser aceitas e a despesa de R$ 6.000,00 considerada realizada no objeto do Convênio 281/2004.
5.51. Conforme referido, esta despesa já estava contemplada no item 25.4, 'e', tendo sido aceita pela unidade técnica ante a inscrição do número do convênio na nota fiscal.
5.52. Entretanto, segundo a linha de raciocínio sustentada nesta instrução, propôs-se a impugnação da despesa, primeiro, pelo fato de o critério adotada ser insuficiente para se ter por regular a despesa; segundo, por não fazer sentido a alegação de que a despesa relativa à nota fiscal 003.419 (R$ 6.000,00) foi paga com três cheques que perfaziam 11.700,00.
5.53. A despesa relativa ao item 44 (R$ 970,96) foi tida como regular (peça 81, p. 27) .
5.54. E as despesas relativas ao item 45 (R$ 27.776,35) foram integralmente impugnadas (peça 81, p. 27-30) .
5.55. Em suma:
	Despesas impugnadas
	Valor (R$) 
	Despesas acolhidas
	Valor (R$) 

	itens 24/25/41/43
	18.900,00
	item 30
	14.455,24

	item 26
	3.038,70
	item 31
	7.500,00

	item 27
	14.040,30
	item 35
	9.400,00

	item 28
	3.900,00
	item 36
	34.200,00

	item 29
	1.481,58
	item 37
	795,00

	item 32/34
	19.900,00
	item 39
	2.500,00

	item 33
	2.307,70
	item 40
	3.800,00

	item 38
	4.680,00
	item 42
	3.200,00

	item 45
	27.776,35
	item 44
	970,96

	total
	96.024,63
	total
	76.821,20

	Total
			172.845,83

5.56. Além disso, entre as despesas acolhidas (R$ 76.821,20) , deve-se verificar se são elas corroboradas pelos demais elementos dos autos, em especial extratos bancários e cheques emitidos.
5.57. Nesse sentido, colocando-se em ordem cronológica as notas fiscais aceitas e relacionando-as com os cheques emitidos, tem-se o que se segue. 
5.58. No período em que foi gerida a primeira parcela (R$ 25.000,00) dos recursos foram emitidos os seguintes cheques e realizadas as seguintes despesas bancárias (peça 55, p. 23-29) :
	Data
	cheque/despesa
	valor

	21/02/2005
	tar. pacote serv.
	22,00

	21/02/2005
	tar. pacote serv.
	25,00

	22/02/2005
	tar. pacote serv.
	25,00

	25/02/2005
	cpmf
	0,26

	04/03/2005
	850004
	2.500,00 

	04/03/2005
	850005
	4.000,00 

	08/03/2005
	tar. pacote serv.
	25,00

	11/03/2005
	850006
	1.500,00 

	11/03/2005
	cpmf
	24,79

	18/03/2005
	cpmf
	5,70

	01/04/2005
	850007
	4.680,00 

	06/04/2005
	tar. pacote serv.
	25,00

	08/04/2005
	cpmf
	17,87

	14/04/2005
	850008
	1.700,00 

	22/04/2005
	cpmf
	6,46

	05/05/2005
	850009
	5.000,00 

	05/05/2005
	850010
	4.200,00 

	06/05/2005
	tar. pacote serv.
	30,00

	13/05/2005
	cpmf
	35,07

5.59. Relativas a esse período, foram inicialmente acolhidas nesta instrução as despesas relativas às seguintes notas fiscais: 
 - nota fiscal 000.243, de 4/3/2005, da empresa Paralelo 3 - Projetos Especiais & Marketing Cultural S/C Ltda., no valor de R$ 3.800,00 (peça 29, p. 31) , referente a serviços prestados de consultoria na realização de oficinas e criação de vídeo e televisão para jovens (item 40 da instrução à peça 81) ;
 - nota fiscal 000.056, de 5/5/2005, da empresa Cartuchos Cataguases (Rocha & Regazi Ltda.) , no valor de R$ 2.500,00 (peça 29, p. 35) , referente a 'programas tecnológicos, placas de som e vídeo, manuais e apostilas (item 39 da instrução à peça 81) ;
 - nota fiscal 000.004, de 10/6/2005, da empresa Jefferson A V Arte & Design Ltda., no valor de R$ 3.200,00 (peça 29, p. 36) , referente a serviços em programação visual e realização de oficinas para as páginas eletrônicas do projeto fábrica do futuro no período de fevereiro a junho de 2005 (item 42 da instrução à peça 81) .
5.60. Observa-se que nenhuma das três notas fiscais guarda relação com os cheques emitidos.
5.61. Portanto, a integralidade dos recursos da primeira parcela (deduzidas as despesas bancárias) deve ser imputada como débito: R$ 24.757,85.
5.62. No período em que foi gerida a segunda parcela (R$ 30.000,00) dos recursos foram emitidos os seguintes cheques e realizadas as seguintes despesas bancárias (peça 55, p. 161-175) :
5.63. Relativa a esse período, foi inicialmente acolhida nesta instrução uma única nota fiscal: 
 - nota fiscal 000.002, de 28/6/2005, do Hotel Villas Ltda., no valor de R$ 970,96, (peça 29, p. 29) , referente a despesa com hospedagens e alimentações para reunião com representantes de Pontos de Cultura de Minas Gerais do projeto fábrica do futuro (item 44 da instrução à peça 81) .
5.64. Observa-se que a nota fiscal guarda relação com o cheque 850011, razão pela qual a despesa pode ser tida como regular (R$ 970,96) , assim como as despesas bancárias correspondentes (R$ 310,96) .
5.65. Assim, quanto à segunda parcela dos recursos, resta como não comprovada a importância de R$ 28.718,08.
5.66. No período em que foi gerida a terceira parcela (R$ 30.000,00) foram emitidos os seguintes cheques e realizadas as seguintes despesas bancárias (peça 56, p. 55-61) :
 
5.67. Relativas a esse período, foram inicialmente acolhidas nesta instrução as despesas relativas às seguintes notas fiscais: 
 - nota fiscal 004.041, de 15/12/2005, da Cooperativa de Tecnologia Empresarial e Educacional Ltda., no valor de R$ 7.254,06, (peça 31, p. 47) , referente a serviços prestados de Secretária Executiva, monitoria de telecentro e gestão cultural (item 30 da instrução à peça 81) ;
 - nota fiscal 004.047, de 19/12/2005, da Cooperativa de Tecnologia Empresarial e Educacional Ltda., no valor de R$ 7.201,18, referente a serviços prestados de Secretária Executiva, monitoria de telecentro e gestão cultural (item 30 da instrução à peça 81) ;
 - nota fiscal 000.005, de 26/12/2005, da empresa Elizete Martins Promoções Artísticas Ltda., no valor de RS 7.500,00 (peça 31, p. 51) , referente a serviços de organização das oficinas de laboratório pedagógico do projeto fábrica do futuro (item 31 da instrução à peça 81) .
5.68. Observa-se que as notas fiscais 004.047 e 000.005 guardam correlação com os cheques 850043 e 850044, respectivamente, e assim podem as despesas ser tidas desde logo como comprovadas.
5.69. A nota fiscal 004.041 apresenta valor pouco inferior à do cheque 850037, o que se deve à discriminação do valor de R$ 110,46 a título de imposto retido (peça 31, p. 47) . Contudo, mesmo com a discriminação do imposto, verifica-se que foi feito o pagamento integral da nota, o que levanta dúvida sobre a efetiva retenção (e consequente recolhimento) do imposto, ou eventualmente até mesmo sobre a legitimidade da nota fiscal emitida. Ainda assim, à falta de outros elementos que justifiquem impugnar a despesa, deve ela ser considerada regular. 
5.70. Assim sendo, conclui-se que o montante não comprovado relativo à terceira parcela dos recursos (deduzidas as despesas bancárias de R$ 217,23) é de R$ 7.717,06.
5.71. No período em que foi gerida a quarta parcela (R$ 30.000,00) foram emitidos os seguintes cheques e realizadas as seguintes despesas bancárias (peça 57, p. 61-77) :
 5.72. Relativas a esse período, foram inicialmente acolhidas nesta instrução as despesas relativas às seguintes notas fiscais, todas elas emitidas pela Cooperativa de Tecnologia Empresarial e Educacional Ltda.:
 - nota fiscal 004.467, de 25/9/2006, no valor de R$ 1.100,00 (peça 33, p. 1) , referente à coordenação de telecentro (item 35, 'b', da instrução à peça 81) ;
 - nota fiscal 004.468, de 25/9/2006, no valor de R$ 700,00 (peça 33, p. 11) , referente à monitoria e assistente de produção (item 35, 'f', da instrução à peça 81) 
 - nota fiscal 004.540, de 25/10/2006, no valor de R$ 1.100,00 (peça 33, p. 2) , referente à coordenação de telecentro (item 35, 'c', da instrução à peça 81) ;
 - nota fiscal 004.541, de 25/10/2006, no valor de R$ 700,00 (peça 33, p. 12) , referente à monitoria e assistente de produção (item 35, 'g', da instrução à peça 81) ;
 - nota fiscal 004.597, de 24/11/2006, no valor de R$ 1.100,00 (peça 33, p. 3) , referente à coordenação de telecentro (item 35, 'd', da instrução à peça 81) ;
 - nota fiscal 004.603, de 24/11/2006, no valor de R$ 700,00 (peça 33, p. 13) , referente à monitoria e assistente de produção (item 35, 'h', da instrução à peça 81) ;
 - nota fiscal 004.655, de 15/12/2006, no valor de R$ 1.100,00 (peça 33, p. 4) , referente à coordenação de telecentro (item 35, 'e', da instrução à peça 81) ;
 - nota fiscal 004.656, de 15/12/2006, no valor de R$ 700,00 (peça 33, p. 14) , referente à monitoria e assistente de produção (item 35, 'i', da instrução à peça 81) ;
 - nota fiscal 004.747, de 27/2/2007, no valor de R$ 2.200,00 (peça 32, p. 43) , referente à monitoria e assistente de produção do Núcleo Audiovisual (item 35, 'a', da instrução à peça 81) .
5.73. Observa-se que tais notas fiscais guardam correlação com os cheques 850062, 850063, 850065, 850066, 850068, 850069, 850071, 850072 e 850074, respectivamente, de modo que as despesas (R$ 9.400,00) podem ser tidas como regulares. 
5.74. Assim, conclui-se que a importância não comprovada relativa à quarta parcela dos recursos (deduzidas despesas bancárias de R$ 558,30) é de R$ 20.041,70.
5.75. No período em que foi gerida a quinta parcela (R$ 35.000,00) foram emitidos os seguintes cheques e realizadas as seguintes despesas bancárias (peça 59, p. 33-61) : 
	Data
	cheque
	valor 

	08/01/2008
	850076
	5.700,00 

	09/01/2008
	tar. adic. ch. compe
	6,27

	10/01/2008
	tar pacote serv
	20,00

	28/01/2008
	850077
	5.700,00 

	29/01/2008
	tar. adic. ch. compe
	6,27

	31/01/2008
	tar pacote serv
	24,00

	11/02/2008
	tar pacote serv
	20,00

	25/02/2008
	850078
	5.700,00 

	26/02/2008
	tar. adic. ch. compe
	6,27

	10/03/2008
	tar extrato ag
	3,00

	10/03/2008
	tar pacote serv
	20,00

	24/03/2008
	850079
	5.700,00 

	25/03/2008
	tar. adic. ch. compe
	6,27

	10/04/2008
	tar pacote serv
	20,00

	11/04/2008
	tar extrato ag
	3,00

	24/04/2008
	850080
	2.200,00 

	24/04/2008
	850081
	3.500,00 

	12/05/2008
	tar pacote serv
	21,00

	27/05/2008
	850082
	2.200,00 

	27/05/2008
	850083
	3.500,00 

	10/06/2008
	tar pacote serv
	21,00

	16/06/2008
	850084
	795,00 

 5.76. Relativas a esse período, foram inicialmente acolhidas nesta instrução as despesas relativas às seguintes notas fiscais, todas elas emitidas pela Cooperativa de Tecnologia Empresarial e Educacional Ltda.:
 - nota fiscal 005.396, de 8/1/2008, da Cooperativa de Tecnologia Empresarial e Educacional Ltda., no valor de R$ 5.700,00 (peça 59, p. 65) , refere-se a serviços prestados de núcleo de produção cultural, audiovisual, formação e tecnologia digital (item 36.3, 'a', da instrução à peça 81) ;
 - nota fiscal 005.427, de 28/1/2008, da Cooperativa de Tecnologia Empresarial e Educacional Ltda., no valor de R$ 5.700,00 (peça 59, p. 69) , refere-se a serviços prestados de núcleo de produção cultural, audiovisual, formação e tecnologia digital (item 36.3, 'b', da instrução à peça 81) ;
 - nota fiscal 005.464, de 25/2/2008, da Cooperativa de Tecnologia Empresarial e Educacional Ltda., no valor de R$ 5.700,00 (peça 59, p. 73) , refere-se a serviços prestados de núcleo de produção cultural, audiovisual, formação e tecnologia digital (item 36.3, 'c', da instrução à peça 81) ;
 - nota fiscal 005.539, de 26/3/2008, da Cooperativa de Tecnologia Empresarial e Educacional Ltda., no valor de R$ 5.700,00 (peça 59, p. 77) , refere-se a serviços prestados de núcleo de produção cultural, audiovisual, formação e tecnologia digital (item 36.3, 'd', da instrução à peça 81) ;
 - nota fiscal 005.593, de 22/4/2008, da Cooperativa de Tecnologia Empresarial e Educacional Ltda., no valor de R$ 5.700,00 (peça 59, p. 81) , refere-se a serviços prestados de núcleo de produção cultural, audiovisual, formação e tecnologia digital (item 36.3, 'e', da instrução à peça 81) ;
 - nota fiscal 005.690, de 27/5/2008, da Cooperativa de Tecnologia Empresarial e Educacional Ltda., no valor de R$ 5.700,00 (peça 59, p. 87) , refere-se a serviços prestados de núcleo de núcleo de formação de tecnologia, secretária executiva, assistente de produção e gestão cultural (item 36.3, 'f', da instrução à peça 81) ;
 - nota fiscal 000.326, de 11/6/2008, no valor de R$ 795,00 (peça 59, p. 93) , da Rocha & Ragazi Ltda., referente à compra de materiais para a realização de oficina de audiovisual (item 37 da instrução à peça 81) .
5.77. Observa-se que as notas fiscais 005.396, 005.427, 005.464, 005.539 e 000.326 guardam correlação com os cheques 850076, 850077, 850078, 850079 e 850084, de modo que as despesas podem ser tidas como regulares. 
5.78. A nota fiscal 005.593, no valor de R$ 5.700,00, foi paga mediante os cheques 850080 e 850081, que perfazem o mesmo valor, guardando, portanto, correlação, de modo que a despesa pode ser tida como regular. 
5.79. A nota fiscal 005.690, no valor de R$ 5.700,00, foi paga mediante os cheques 850082 e 850083, que perfazem o mesmo valor, guardando, portanto, correlação, de modo que a despesa pode ser tida como regular. 
5.80. Assim, os recursos cuja utilização foi comprovada (incluindo-se despesas bancárias de R$ 972,08) soma R$ 35.172,08, concluindo-se não haver débito relativo à quinta parcela dos recursos, devendo o valor adicional comprovado (R$ 172,08 - pago com o resíduo das parcelas anteriores) ser deduzido do valor do débito. 
5.81. Quanto à atribuição de responsabilidade pelos valores não comprovados, tem-se que a gestão de Marcelo Inácio Peixoto se encerrou em 22/11/2005, quando foi substituído por Gleiber César de Oliveira; que o último cheque emitido relativo à segunda parcela é de 11/10/2005; e que a terceira parcela somente foi transferida à entidade em 12/12/2005. 
5.82. Esses elementos demonstram que é possível delimitar as responsabilidades por cada uma das parcelas de recursos transferidos, devendo Marcelo Inácio Peixoto responder pelo débito relativo às duas primeiras parcelas e Gleiber César de Oliveira responder pelo débito relativo às três últimas parcelas, ambos em solidariedade com a entidade convenente, nos termos da Súmula-TCU n. 286 ('A pessoa jurídica de direito privado destinatária de transferências voluntárias de recursos federais feitas com vistas à consecução de uma finalidade pública responde solidariamente com seus administradores pelos danos causados ao erário na aplicação desses recursos') .
5.83. Em suma:
	Recursos
	comprovado (R$) 
	não comprovado (R$) 
	responsáveis solidários

	1ª parcela
	242,15
	24.757,85
	Marcelo Inácio Peixoto e ICC

	2ª parcela
	1.281,92
	28.718,08
	Marcelo Inácio Peixoto e ICC

	3ª parcela
	22.282,94
	7.717,06
	Gleiber César de Oliveira e ICC

	4ª parcela
	9.958,30
	20.041,70
	Gleiber César de Oliveira e ICC

	5ª parcela
	35.172,08
	 (172,08) 
	Gleiber César de Oliveira e ICC

	Total
	68.937,39
	81.062,61
	
5.84. Assim como anotado com relação ao débito quantificado na decisão recorrida, houve também uma inversão lógica quando do ajuste do valor do débito pela consideração dos recursos que deveriam ter sido despendidos a título de contrapartida. 
5.85. Normalmente, desse ajuste resulta elevação do valor do débito, a fim de evitar que o convenente se beneficie dos recursos públicos pela não disponibilização dos recursos relativos à contrapartida. No caso vertente ocorreu o inverso: o débito se reduziu de R$ 42.590,41 para R$ 34.072,33; quando o valor deveria ter-se elevado, tendo em vista que não foi comprovada a integral utilização da contrapartida (R$ 37.500,00) , o que eleva o valor total disponível para o convênio a R$ 187.500,00. 
5.86. A redução do valor do débito promovida na decisão recorrida se deveu ao fato de que o percentual de participação de recursos federais (80%) foi aplicado aos recursos não comprovados (R$ 42.590,41) , reduzindo-os (para R$ 34.072,33) ; quando o correto seria acrescer ao valor não comprovado 20% a título de contrapartida não despendida pela entidade beneficiada.
5.87. Nesse sentido, considerar como débito o valor de R$ 34.072,33, tal como feito na decisão recorrida, equivaleria a admitir que os responsáveis comprovaram a devida utilização de R$ 153.427,67, conclusão que não tem respaldo nos elementos dos autos e não é sustentado nem mesmo na instrução à peça 81, de cujos termos e critérios, ainda que integralmente aceitos, somente se poderia concluir a comprovação de R$ 133.316,22 (valor impugnado - R$ 42.590,41 - deduzido do valor total dos documentos comprobatórios apresentados - R$ 175.907,13) .
5.88. Assim, considerando que os recursos da contrapartida (R$ 37.500,00) correspondem a 20% do total dos recursos que deveriam ter sido despendidos na execução do convênio (R$ 187.500,00) ; e que segundo os critérios utilizados nesta instrução foi comprovada a devida utilização de R$ 68.937,39; tem-se que R$ 81.062,61 de recursos federais deixaram de ser comprovados (R$ 150.000,00 menos R$ 68.937,39) . 
5.89. Além disso, 20% do valor comprovado (R$ 13.787,48) corresponde a recursos que deixaram de ser despendidos pela entidade convenente a título de contrapartida (nos extratos bancários não consta qualquer depósito) , de modo que tal valor deve ser acrescido ao valor não comprovado de recursos federais (R$ 81.062,61) , resultando em débito no valor R$ 94.850,09. 
5.90. Com esses ajustes, tem-se como composição do débito:
	Recursos federais não comprovados
	Contrapartida não comprovada
	DÉBITO (R$) 
	Data de referência 
	Responsáveis solidários

	24.757,85
	4.210,92
	28.968,77
	17/02/2005
	Marcelo Inácio Peixoto e ICC

	28.718,08
	4.884,50
	33.602,58
	25/05/2005
	Marcelo Inácio Peixoto e ICC

	7.717,06
	1.312,55
	9.029,61
	12/12/2005
	Gleiber César de Oliveira e ICC

	20.041,70
	3.408,78
	23.450,48
	14/08/2006
	Gleiber César de Oliveira e ICC

	 (172,08) 
	 (29,27) 
	 (201,35) 
	24/12/2007
	Gleiber César de Oliveira e ICC

	81.062,61
	13.787,48
	94.850,09
		
5.91. Em vista do exposto, em obediência ao princípio da indisponibilidade do interesse público, mas considerando que já houve o julgamento da tomada de contas especial, propõe-se o encaminhamento dos autos ao MPTCU, para que avalie a conveniência e oportunidade de interpor recurso tendente a reabrir as contas e imputar o débito acima apurado aos responsáveis, devendo ser considerado pelo parquet, ainda, a viabilidade recursal ante aos requisitos de admissibilidade previstos na Lei Orgânica e no Regimento Interno.
6.  Ilegitimidade de Marcelo Inácio Peixoto
6.1.   Os recorrentes alegam ilegitimidade passiva de Marcelo Inácio Peixoto, aduzindo que:
 a) o convênio foi firmado em 29/12/2004 e seu extrato publicado no Diário Oficial em 5/1/2005; (peça 95, p. 3) 
 b) as parcelas em que houve condenação são referentes a 14/8/2006 e 24/12/2007; (peça 95, p. 3) 
 c) conforme própria instrução processual, verifica-se que Marcelo Inácio Peixoto encerrou sua gestão em novembro de 2004, não havendo como imputar qualquer responsabilidade sobre os débitos apresentados; (peça 95, p. 3) 
 d) o MPTCU manifestou-se no sentido de que 'solidariamente ao Instituto Cidade de Cataguases deve responder apenas o Sr. Gleiber César de Oliveira, uma vez que a gestão do Sr. Marcelo Inácio Peixoto se encerrou em 21/11/2004'; (peça 95, p. 3-4) 
 e) assim, considerando que as parcelas questionadas se referem a agosto de 2006 e dezembro de 2007, não há como se imputar qualquer culpa de gestão a Marcelo Inácio Peixoto, que deixou de gerir o Instituto Cidade de Cataguases em novembro de 2004, sendo parte ilegítima do processo. (peça 95, p. 4) 
 Análise
6.2. Conforme aduzido pelo recorrentes, o MPTCU já havia anotado que 'solidariamente ao Instituto Cidade de Cataguases deve responder apenas o Sr. Gleiber César de Oliveira, uma vez que a gestão do Sr. Marcelo Inácio Peixoto encerrou-se em 21/11/2004 (cf. informação constante à pg. 1 da peça 68) ' (peça 90, p. 25) . 
6.3. De fato, na instrução da unidade técnica constava que a data final da gestão de Marcelo Inácio Peixoto seria 21/11/2004 (peça 68, p. 1, item 1) . Entretanto, tal informação foi posteriormente retificada pela unidade técnica, passando a constar a data de 21/11/2005 (peça 81, p. 1, item 1) .
6.4. Além disso, com base na ata de eleição da nova diretoria da entidade convenente (peça 1, p. 38) , o voto condutor da decisão recorrida já havia registrado a data correta a ser considerada (peça 89) :
9. Quanto à exclusão de Marcelo Inácio Peixoto do processo, consoante proposto pelo MPTCU, constatei que a ata da assembleia-geral para eleição de nova diretoria do ICC data de 22/11/2005, ocasião em que assumiu Gleiber de Oliveira (p. 38, peça 1) . Como os recursos da primeira parcela haviam sido repassados em 17/02/2005, também foi ele gestor desse montante, razão pela qual suas contas devem ser julgadas nesta oportunidade.
6.5. Por fim, registre-se que o recorrente Marcelo Inácio Peixoto não poderia desconhecer o fato de que sua gestão à frente da entidade convenente se encerrou em 22/11/2005, e não em 22/11/2004, tal como alegado, de modo que a alegação por si só constitui violação ao princípio da boa-fé processual que deve nortear a conduta de quem quer que participe do processo, conforme previsto no artigo 5º do Código de Processo Civil, de aplicação subsidiária aos processos que tramitam neste Tribunal, consoante artigo 15 do mesmo código e Súmula-TCU n. 103. 
6.6. Ante o exposto, deve-se rejeitar a alegação. 
7.  Ilegitimidade passiva das pessoas físicas - indevida desconsideração da personalidade jurídica
7.1.   Os recorrentes alegam ilegitimidade passiva dos dirigentes da entidade convenente e indevida desconsideração da personalidade jurídica. Nesse sentido, aduzem que: 
 a) a pessoa jurídica é sujeito autônomo de direitos e obrigações, não sendo lícito, como regra, imputar-se à pessoa física de seus sócios (inclusive administradores) as obrigações da sociedade; (peça 95, p. 4) 
 b) havendo a pessoa jurídica como gestora do convênio, não há que se responsabilizar as pessoas físicas que apenas geriam seus negócios; (peça 95, p. 5) 
 c) para a desconsideração da personalidade jurídica existem requisitos legais objetivos a serem observados, sendo necessário seu preenchimento para responsabilizar as pessoas físicas que trabalham coma pessoa jurídica, sob pena de quebra de regras constitucionais, tais como devido processo legal, ampla defesa e contraditório; (peça 95, p. 5) 
 d) nos termos do artigo 50 do Código Civil ('Em caso de abuso da personalidade jurídica, caracterizado pelo desvio de finalidade, ou pela confusão patrimonial, pode o juiz decidir, a requerimento da parte, ou do Ministério Público quando lhe couber intervir no processo, que os efeitos de certas e determinadas relações de obrigações sejam estendidos aos bens particulares dos administradores ou sócios da pessoa jurídica') , para que haja a desconsideração da personalidade jurídica deve haver abuso da personalidade, caracterizado pelo desvio de finalidade ou pela confusão patrimonial; (peça 95, p. 5) 
 e) o próprio TCU adota esse procedimento, quando verificado ao menos um dos requisitos para sua aplicação - fraude, desvio de finalidade ou confusão patrimonial (acórdãos 2.858/2008, 3.135/2006, 50/2002, Plenário) ; (peça 95, p. 6-7) 
 f) in casu, não se verifica em nenhum momento a ocorrência de qualquer dessas situações, muito pelo contrário, verifica-se a completa boa-fé dos recorrentes que a todo momento buscaram colaborar com a administração pública; (peça 95, p. 7) 
 g) 'logo, deve-se considerar ilegítimas as pessoas jurídicas [físicas?] envolvidas, tendo em vista que não houve a desconsideração da personalidade jurídica e não se apresentam os requisitos para o fazê-lo'. (peça 95, p. 7) 
 Análise
7.2. Os recorrentes fundamentam sua argumentação no entendimento de que a responsabilidade dos gestores da entidade, Marcelo Inácio Peixoto e Gleiber César Oliveira, se deu mediante aplicação do artigo 50 do Código Civil, isto é, desconsideração da personalidade jurídica. Entretanto, ao contrário do alegado, não houve desconsideração da personalidade jurídica, mas responsabilização solidária. 
7.3. Segundo consta no relatório que acompanha a decisão recorrida (peça 81, p. 9) :
23.3. Em relação aos Srs. Marcelo Inácio Peixoto e Gleiber César Oliveira figurarem no polo passivo da presente tomada de contas especial, tal medida decorre do fato de que a instituição (pessoa jurídica) em tese não pratica qualquer ação, mas sim seus administradores. 
23.4. Enfim, a responsabilidade pelo dano é dos gestores dos recursos solidariamente com a própria entidade, considerando entendimento do TCU no sentido de responsabilização da pessoa jurídica de direito privado, em solidariedade com seus administradores por danos ao erário ocorridos na aplicação de transferências voluntárias de recursos federais com vistas à realização de uma finalidade pública (v.g. Acórdão 6083/2016-TCU-Primeira Câmara) .
7.4. Com efeito, a Súmula-TCU n. 286 dispõe: 'A pessoa jurídica de direito privado destinatária de transferências voluntárias de recursos federais feitas com vistas à consecução de uma finalidade pública responde solidariamente com seus administradores pelos danos causados ao erário na aplicação desses recursos'. 
7.5. Ante o exposto, deve-se rejeitar a alegação. 
8.  Não aplicação da multa individualmente
8.1. Os recorrentes alegam que não seria o caso de aplicar multa individual, o que constituiria bis in idem. Nesse sentido, aduzem que:
 a) a multa aplicada, prevista no artigo 57 da Lei 8.443/1992 c/c o artigo 267 do Regimento Interno do TCU, possui natureza penal, devendo-se aplicar os parâmetros jurídicos da vedação do bis in idem; (peça 95, p. 8) 
 b) verifica-se que a multa possui seu fundamento no mesmo fato de origem, devendo-se aplicar de maneira única e subsidiária, sob pena de estar sujeitando alguém ao duplo cumprimento de pena, especialmente no caso em que a pessoa jurídica apenada é controlada pela pessoa física; (peça 95, p. 8) 
 c) assim, a aplicação da multa individualmente, estaria infringindo o ordenamento jurídico atual, uma vez que estaria responsabilizando a mesma pessoa duplamente por um único fato. (peça 95, p. 8) 
 Análise
8.2. Os recorrentes alegam que a aplicação da multa prevista no artigo 57 da Lei 8.443/1992 a cada um dos responsáveis constituiria bis in idem, porquanto a multa teria um mesmo fato de origem. Também alegam que a aplicação da multa constituiria responsabilização da mesma pessoa duplamente por um único fato. 
8.3. Ressalte-se inicialmente que o débito e a multa possuem natureza distinta. O débito possui caráter ressarcitório, de mera recomposição do erário, possuindo natureza civil e patrimonial. Já a multa possui caráter sancionatório, constituindo pena e, como tal, possui caráter personalíssimo, não podendo passar da pessoa do condenado. 
8.4. Essa distinção fica ainda mais clara na hipótese de falecimento do responsável, que extingue a multa, dado seu caráter personalíssimo; mas não constitui óbice à continuidade do processo cível de recomposição do erário, dado o caráter patrimonial do débito. 
8.5. A distinção é perfeitamente acentuada no artigo 5º, inciso XLV, da Constituição Federal, o qual estabelece que 'nenhuma pena [p. ex. multa] passará da pessoa do condenado, podendo a obrigação de reparar o dano [p. ex. débito] e a decretação do perdimento de bens ser, nos termos da lei, estendidas aos sucessores e contra eles executadas, até o limite do valor do patrimônio transferido'. 
8.6. No caso vertente, a imputação de débito visa a mera recomposição do erário, não possuindo qualquer conotação sancionatória, mas apenas patrimonial, não havendo óbice a que seja imputada de forma solidária quando as circunstâncias o autorizarem.
8.7. Já a multa aplicada aos recorrentes tem caráter penal e sancionatório e como tal deve ser aplicado de forma individual, tal como procedido na decisão recorrida. Ademais, a multa tem fundamento no artigo 57 da Lei 8.443/1992, que autoriza a aplicação de multa de até cem por cento do valor atualizado do dano causado ao erário quando o responsável for julgado em débito. 
8.8. Ante o exposto, deve-se rejeitar a alegação. 
CONCLUSÃO
9.  Da análise, conclui-se que:
 a) revisando-se os critérios adotados, conclui-se não ter havido a devida quantificação do débito, nem o devido ajuste pela parcela que deveria ser despendida a título de contrapartida, nem a devida distribuição da responsabilidade pelo débito, razão pela qual, em obediência ao princípio da indisponibilidade do interesse público, mas considerando que já houve o julgamento da tomada de contas especial, devem os autos ser encaminhados ao MPTCU para que avalie a conveniência e oportunidade de interpor recurso tendente a reabrir as contas e imputar aos responsáveis o débito apurado nesta instrução (item 5) ;
 b) não resta configurada a ilegitimidade de Marcelo Inácio Peixoto, porquanto sua gestão se encerrou em 22/11/2005, e não em 22/11/2004, como alegado (item 6) ; 
 c) não houve a alegada desconsideração da personalidade jurídica, mas responsabilização solidária fundamentada na Súmula-TCU n. 286 (item 7) ;
 d) a aplicação de multa individual aos responsáveis não constitui bis in idem, em vista da natureza jurídica distinta de débito e multa e do caráter personalíssimo de que é dotada a multa (item 8) .
9.1. Ante essas conclusões, deve-se negar provimento ao recurso. 
9.2. Além disso, em obediência ao princípio da indisponibilidade do interesse público, propõe-se o encaminhamento dos autos ao MPTCU, para que avalie a conveniência e oportunidade de interpor recurso tendente a reabrir as contas e rever o valor do débito quantificado nos autos, bem como a distribuição da responsabilidade por tal débito, devendo ser considerado pelo parquet, ainda, a viabilidade recursal ante aos requisitos de admissibilidade previstos na Lei Orgânica e no Regimento Interno.
PROPOSTA DE ENCAMINHAMENTO
10. Ante o exposto, submete-se o assunto à consideração superior, propondo-se, com fundamento nos artigos 32, inciso I, e 33 da Lei 8.443/1992:
 a) conhecer do recurso e, no mérito, negar-lhe provimento; 
 b) com fundamento no princípio da indisponibilidade do interesse público, remeter os autos ao MPTCU, para que avalie a conveniência e oportunidade de interpor recurso tendente a reabrir as contas e rever o valor do débito quantificado nos autos, bem como a responsabilidade por tal débito;
 c) dar ciência da decisão aos recorrentes e demais interessados".
2.	O Ministério Público junto ao TCU manifestou-se nos autos nos seguintes termos:
"Trata-se de recurso de reconsideração interposto pelo Instituto Cidade de Cataguases, Sr. Gleiber César de Oliveira e Sr. Marcelo Inácio Peixoto (peça 95) contra o Acórdão 4824/2017-TCU-Segunda Câmara (peça 88) .
Foi objeto da análise, pela Serur, os seguintes pontos: a) se restou comprovado o cumprimento integral do convênio e a ausência de dano ao erário; b) se restou configurada a ilegitimidade de Marcelo Inácio Peixoto pelo débito apurado; c) se restaram configuradas as ilegitimidades passivas das pessoas físicas responsabilizadas, devido a suposta desconsideração da personalidade jurídica indevida e; d) se a aplicação de multa individual aos responsáveis configuraria bis in idem. 
Após instrução minuciosa pela unidade técnica, propôs-se conhecer do recurso e, no mérito, negar-lhe provimento, bem como, com fundamento no princípio da indisponibilidade do interesse público, remeter os autos a esse Ministério Público junto ao TCU, a fim de avaliar a conveniência e oportunidade de interposição de recurso tendente a reabrir as contas e rever o valor do débito quantificado pela Serur (peça 114) .
Quanto ao mérito do recurso, manifesto-me, desde de já, de acordo com a proposta oferecida pela unidade técnica pelos seguintes motivos: a) não houve o cumprimento integral do convênio,  havendo demonstração do débito; b) o Sr. Marcelo Inácio Peixoto é parte legítima passiva dos autos, posto que sua gestão se encerrou em 22/11/2005, e não em 21/11/2004, conforme manifestei-me anteriormente; c) não houve indevida desconsideração da personalidade jurídica do Instituto Cidade Cataguases a fim de responsabilizar os Srs. Gleiber e Marcelo, mas sim responsabilização solidária dos administradores conjuntamente com o Instituto; d) não foi configurado o fenômeno jurídico da repetição de sanção sobre o mesmo fato (bis in idem) , mas tão somente, a aplicação de multas individuais aos responsáveis, diante do princípio da individualidade da pena, considerando o caráter sancionatório da multa.
Por economia processual, a fim de evitar possíveis idas e vindas dos autos, caso a proposta da Serur, a despeito de avalição deste Parquet sobre interposição de recurso de revisão, seja acatada por Vossa Excelência, manifesto-me, de antemão, que considero essa proposta inaplicável. Explico. Conforme art. 288 do RI/TCU:
Art. 288. De decisão definitiva em processo de prestação ou tomada de contas, inclusive especial, cabe recurso de revisão ao Plenário, de natureza similar à da ação rescisória, sem efeito suspensivo, interposto uma só vez e por escrito pelo responsável, seus sucessores, ou pelo Ministério Público junto ao Tribunal, dentro do prazo de cinco anos, contados na forma prevista no inciso IV do art. 183, e fundar-se-á: 
I - em erro de cálculo nas contas; 
II - em falsidade ou insuficiência de documentos em que se tenha fundamentado o acórdão recorrido; 
III - na superveniência de documentos novos com eficácia sobre a prova produzida.
 § 1º O acórdão que der provimento a recurso de revisão ensejará a correção de todo e qualquer erro ou engano apurado. 
§ 2º Em face de indícios de elementos eventualmente não examinados pelo Tribunal, o Ministério Público poderá interpor recurso de revisão, compreendendo o pedido de reabertura das contas e o pedido de mérito.
A Serur entendeu que houve erro de cálculo no débito imputado aos responsáveis, motivo que, supostamente, fundamentaria o recurso de revisão a ser interposto por esse Ministério Público.
Ocorre que, ao meu ver, não houve erro de cálculo, mas sim divergências de entendimentos entre a Serur e a Secex-MG (instrução de peça 81) sobre quais comprovantes de pagamentos, no âmbito do convênio 281/2004, poderiam ser admitidos. Não se trata de aceitar somente despesas que contivessem o número do Convênio, como afirmado pela área de recursos, mas sim de buscar elementos que pudessem estabelecer o nexo causal entre os recursos recebidos e as despesas efetuadas, tal como a despesa estar contida no plano de trabalho.
Ante o exposto, manifesto-me de acordo com a proposta oferecida pela Unidade Técnica (peça 114) , no sentido de conhecer do recurso de reconsideração e, no mérito, negar-lhe provimento."
É o relatório.

João Lucas Cavalcanti Lembi (OAB/MG 146.183).

Subprocurador-Geral Lucas Rocha Furtado.

TOMADA DE CONTAS ESPECIAL. IRREGULARIDADE. DÉBITO. MULTA. RECURSO DE RECONSIDERAÇÃO. CONHECIMENTO. ALEGAÇÕES INSUFICIENTES PARA MODIFICAR O JUÍZO CONDENATÓRIO. NEGATIVA DE PROVIMENTO. MANIFESTAÇÃO NEGATIVA DO MPTCU QUANTO À PROPOSTA DA SERUR DE INTERPOSIÇÃO DE RECURSO PARA REABERTURA DAS CONTAS.

TOMADA DE CONTAS ESPECIAL (TCE)

Secretaria de Recursos (Serur).

Presentes os requisitos de admissibilidade dos artigos 32 e 33 da Lei 8.443/1992, c/c o art. 285 do Regimento Interno, ratifico o despacho à peça 99 para conhecer dos recursos de reconsideração interpostos por Gleiber César de Oliveira, Marcelo Inácio Peixoto e pelo Instituto Cidade de Cataguases contra o Acórdão 4824/2017-TCU-Segunda Câmara, da relatoria da ministra Ana Arraes.
2.	Por meio do referido decisum, este Tribunal, ao apreciar Tomada de Contas Especial (TCE) instaurada em desfavor dos recorrentes, julgou irregulares suas contas, condenou-a em débito e aplicou-lhes a multa prevista no art. 57 da Lei 8.443/1992, tendo em vista que não restou comprovada a boa e regular aplicação de parte dos recursos oriundos Convênio 281/2004, destinado a apoiar o projeto "Fábrica do Futuro", que visava a produzir dois documentários sociais e a promover ações de capacitação e educação com base no Programa Cultura Viva/Pontos de Cultura, no valor de R$ 187.500,00, sendo R$ 150.000,00 repassados pela União.
3.	Irresignados com suas condenações, os responsáveis interpuseram a presente peça recursal alegando, em síntese: i) integral do convênio e a ausência de dano ao erário; ilegitimidade de Marcelo Inácio Peixoto pelo débito apurado; ilegitimidade passiva das pessoas físicas responsabilizadas, porquanto teria havido indevida desconsideração da personalidade jurídica; ocorrência de bis in idem na aplicação de multa individual aos responsáveis.
4.	O exame empreendido pela Secretaria de Recursos (Serur) , transcrito no relatório precedente, e avalizado pelo Ministério Público junto ao TCU (MPTCU) , abordou com propriedade os argumentos apresentados pelos recorrentes e concluiu que: o Sr. Marcelo Inácio Peixoto é parte legítima passiva dos autos, posto que sua gestão se encerrou em 22/11/2005, e não em 21/11/2004; não houve indevida desconsideração da personalidade jurídica do Instituto Cidade Cataguases a fim de responsabilizar os Srs. Gleiber e Marcelo, mas sim responsabilização solidária dos administradores conjuntamente com o Instituto; d) não foi configurado o fenômeno jurídico da repetição de sanção sobre o mesmo fato (bis in idem) , mas tão somente, a aplicação de multas individuais aos responsáveis, diante do princípio da individualidade da pena, considerando o caráter sancionatório da multa. Quanto ao débito, restou inequívoco que não houve o cumprimento integral do convênio, tendo havido a devida demonstração do dano ao erário.
5.	Quanto ao mérito, manifesto minha concordância com a proposta alvitrada nos autos, cujas análises, fundamentos e conclusões adoto, sem qualquer reparo, como razões de decidir para negar provimento aos recursos interpostos.
6.	No que diz respeito à proposta da Serur de remeter os autos ao MPTCU para que fosse avaliada a pertinência e conveniência de interpor recurso tendente a reabrir as contas e rever o valor do débito quantificado nos autos, além da redistribuição da responsabilidade por tal débito, o representante do Parquet adiantou-se em relação à providência alvitrada e manifestou-se pela sua inaplicabilidade, por inexistir, segundo entendeu, pressupostos legais para tal. 
7.	Ao analisar o suposto erro de cálculo no débito, que fundamentou o pedido da Serur, o MPTCU entendeu não ter havido erro, mas sim diferença de entendimentos entre a Serur e a Secex/MG, que efetuou o cálculo original, razão pela qual divergiu da unidade técnica quanto à possibilidade de interposição de recurso tendente a reabertura das contas.  
8.	Ante o exposto, reitero o acolhimento das conclusões da Serur e do MPTCU, quanto ao mérito, e me posiciono pelo não provimento do recurso de reconsideração apresentado por Gleiber César de Oliveira, Marcelo Inácio Peixoto e pelo Instituto Cidade de Cataguases.
Nesses termos, VOTO por que este Tribunal adote a minuta de acórdão que trago à apreciação.
TCU, Sala das Sessões Ministro Luciano Brandão Alves de Souza, em 30 de abril de 2019.
Ministro JOÃO AUGUSTO RIBEIRO NARDES 
Relator